【裁判字號】    99,交聲,501
【裁判日期】    991209
【裁判案由】    聲明異議
【裁判全文】
臺灣嘉義地方法院交通事件裁定         99年度交聲字第501號
原處分機關  交通部公路總局嘉義區監理所
異  議  人  侯諭謙
上列異議人因違反道路交通管理處罰條例案件，對於交通部公路
總局嘉義區監理站於99年8月4日所為之處分（嘉監裁字第裁70-L
00000000號裁決書），聲明異議，本院裁定如下：
    主    文
原處分撤銷。
    理    由
一、原處分機關處分意旨略以：異議人即受處分人（下稱異議人
    ）侯諭謙於99年5月21日凌晨零時30分騎乘車牌號碼UJ9-792
    號輕型機車，使用手持式行動電話、單手騎車造成左右搖晃
    ，嗣約42 分許，行經嘉義縣朴子市○○路8號前，在道路上
    蛇行，為警當場掣單舉發，原處分機關乃依違反道路交通管
    理處罰條例第43條第1項第1款、第24條、道路交通管理事件
    統一裁罰基準及處理細則第41條、第43條、第44條、第67條
    等規定，裁處異議人罰鍰新臺幣（下同）12,000元，記違規
    點數3點，並應參加道路交通安全講習之處分等語。
二、異議人聲明異議意旨略以：異議人無舉發違規事實所載之行
    為，原舉發員警對於事實所引用之法規涵攝錯誤，又行政實
    務上裁決之監理所不再對舉發事件實體審查，為維護異議人
    自身之權益，為此聲明異議，請求撤銷原處分等語。
三、按法院受理交通事件，準用刑事訴訟法之規定，道路交通管
    理處罰條例第89條前段定有明文。次按認定不利於被告之事
    實，須依積極證據，苟積極證據不足為不利於被告事實之認
    定時，即應為有利於被告之認定，更不必有何有利之證據；
    且事實之認定，應憑證據，如未能發現相當證據，或證據不
    足以證明，自不能以推測或擬制之方法，以為裁判基礎；而
    認定犯罪事實所憑證據，雖不以直接證據為限，間接證據亦
    包括在內；然而無論直接或間接證據，其為訴訟上之證明，
    須於通常一般之人均不致有所懷疑，而得確信其為真實之程
    度者，始得據為有罪之認定，若其關於被告是否犯罪之證明
    未能達此程度，而有合理性懷疑之存在，致使無從形成有罪
    之確信，根據「罪證有疑，利於被告」之證據法則，即不得
    遽為不利被告之認定；最高法院30年上字第816 號、40年台
    上字第86號、76年台上字第4986號等判例意旨可資參照。職
    是，監理機關對於受處分人裁處罰鍰乃因受處分人違規行為
    而對其所為之不利益處分，故依上開規定，法院受理交通事
    件，亦應有前揭原則之適用。復以監理機關係裁罰機關，自
    應就受處分人之違規事實，負舉證責任，並指出證明之方法
    ，倘其所提出之證據，不足為受處分人違規之積極證明，或
    其指出證明之方法，無從說服法院以形成確有違規之心證，
    基於無罪推定之原則，即應為受處分人有利之認定。再按汽
    車駕駛人，駕駛汽車有在道路上蛇行，或以其他危險方式駕
    車者，處新臺幣六千元以上二萬四千元以下罰鍰，並當場禁
    止其駕駛；道路交通管理處罰條例（下稱本條例）第43條第
    1 項第1款定有明文。本條所謂「以其他危險方式駕車」，
    依其前後文之體系解釋，必須與前段例示之「在道路上蛇行
    」相當之違規駕駛行為方屬之，例如「任意變換車道」或「
    高速不依規定變換車道」等方式致其他用路人無法安全使用
    道路之情形。如係其他違規行為，則不能遽認均屬本款所謂
    之「以其他危險方式駕車」，蓋以任何違規之駕駛行為均含
    危險駕車之本質，如擴張解釋本款，則本條例其他規定即無
    從適用。經查：
  (一)異議人於99年5月21日凌晨零時30分騎乘車牌號碼UJ9-792號
    輕型機車，行經嘉義縣朴子市○○路附近街道等事實，業據
    異議人供承在卷，核與證人即朴子派出所警員李建能證述情
    節相符，復有巡邏車內行車紀錄器之光碟攝像為證，堪以認
    定。
  (二)監理機關認異議人有蛇行之違規事實，無非以舉發當時員警
    攝像為其論據，惟查：經本院勘驗舉發當時之光碟攝像顯示
    ：約第10秒時出現異議人騎乘機車之影像、約第12秒右轉、
    約第24秒左轉、約第38秒右轉、約至第1 分10秒，異議人均
    為直線行駛方向、約第1分12秒左轉、約第1分27秒之前未拍
    到異議人、約第2 分30秒許，異議人關掉大燈、之後亮燈為
    煞車燈、約第2分48秒異議人未開後車燈、約第3分零2 秒未
    開車燈，亮燈為煞車燈、約至第3 分14秒均未開後車燈、自
    約第3分24秒異議人左轉後，約至第3分37秒左右均未拍到異
    議人、約第4分6秒時異議人躲進違規告發地點旁邊巷內、約
    至第5分零4秒前均未拍到異議人、約第5分零6秒拍到異議人
    騎乘機車靜止畫面、其後為舉發開單過程，有本院勘驗結果
    附卷可稽（見本院卷第22、24頁）。衡以蛇行乃隨意變換行
    駛路徑，致影響其他用路人行進之安全，倘未及注意，則在
    高速行駛狀態，後果不堪設想，是蛇行所致危險不言可喻。
    自上開勘驗結果觀之，異議人於前38秒內雖有3 次左轉或右
    轉進入巷道行為，惟此並非變換車道，致其他用路人之影響
    甚微，而其後蒐證過程亦無連續變換車道或任意忽左忽右行
    駛事實，足徵異議人並無蛇行之違規行為，洵堪認定。
  (三)證人固稱異議人騎乘上開機車，有使用撥接手持式行動電話
    、高速行駛、經過管制交通號誌路口未減速慢行、任意跨越
    兩車道行駛、夜間行駛不開燈及轉彎不打方向燈等危險駕駛
    行為云云。揆諸前揭說明，本條例第43條第1項第1款「以其
    他危險方式駕車」係與「在道路上蛇行」相當之違規駕駛始
    足該當，如係其他違規行為，自應依其他規定處罰。則證人
    上開所稱之違規行為，本條例分別明定於第31條之1 （使用
    手持式行動電話）、第40條（超速）、第44條（未減速慢行
    ）、第45條第12款（任意跨越兩條車道行駛）、第42條（不
    依規定使用燈光），益徵證人上開所稱之違規行為顯與本條
    例第43條第1項第1款「以其他危險方式駕車」規定有間，是
    證人證稱異議人之上開違規行為核屬本條例第43條第1項第1
    款等語尚有未合。
  (四)綜上，原處分機關所據之光碟攝像未足以證明異議人有蛇行
    之違規行為，又無其他積極證據資料可資相佐，致無從形成
    異議人確有違規之確信，故異議人提起本件異議洵屬有據。
    原處分機關遽以裁罰，難認允當，異議人之異議，為有理由
    ，自應由本院將原處分撤銷。由於原處分機關舉發違規事實
    既係「在道路蛇行」，舉發違反法條為「道路交通管理處罰
    條例第43條第1項第1款規定」，職是，本院即應以此為審究
    標的，此觀道路交通事件處理辦法第2 條即明。原處分機關
    如認異議人有其他違反道路交通管理處罰條例之行為，自得
    依職權另為適法處分，併此敘明。
據上論斷，應依道路交通管理處罰條例第87條第2 項，道路交通
案件處理辦法第19條前段，裁定如主文。
中    華    民    國    99    年    12    月    9     日
                      交通法庭  法  官  傅曉瑄
上列正本證明與原本無異。
如不服本裁定，應於裁定送達後5日內向本院提出抗告狀（應附
繕本）。
中    華    民    國    99    年    12    月    9     日
                                書記官  陳意婷

司法院資訊處製作；財團法人民間司法改革基金會備份。
